ACORDAO-COMPLETO-2425142

ACÓRDÃO 9342/2020 ATA 30/2020 - PRIMEIRA CÂMARA

VISTOS e relacionados estes autos de monitoramento do Acórdão 1.142/2008-TCU-1ªCâmara;
ACORDAM os Ministros do Tribunal de Contas da União, reunidos em sessão da Primeira Câmara, em orientar a Secretaria de Fiscalização de Pessoal para que, nos termos da Questão de Ordem aprovada pelo Plenário do TCU, em Sessão de 8/6/2011, encaminhe ao Departamento de  Assuntos Extrajudiciais da AGU as informações necessárias ao acompanhamento da Ação Ordinária  2008.34.00.029976-0, em trâmite no Tribunal Regional Federal da 1ª Região, em favor de Joede da  Silva Pimentel (CPF XXX.031.855-XX) , bem como dê ciência à Conjur/TCU.

Atos de concessão de Aposentadoria.

Primeira Câmara

Banco Central do Brasil.

3. Interessados/Responsáveis:
3.1. Interessados: Adelson Julio Cardoso (XXX.808.411-XX); Alexis Carrel de Queiroz Coelho (XXX.849.350-XX); Ana Lucia Marino Valente (XXX.255.267-XX); Antonio Kem Iti Kaihara (XXX.298.168-XX); Atamir Ramiro de Campos (XXX.385.586-XX); Banco Central do Brasil (00.038.166/0001-05); Enes Petrecoski dos Santos (XXX.635.070-XX); Eunice Lopes dos Santos (XXX.462.601-XX); Eunice Lopes dos Santos (XXX.462.601-XX); Francisco Cavalcante Filho (XXX.813.361-XX); Giuseppina Principe (XXX.597.798-XX); Helio Cesario de Sa (XXX.326.777-XX); Henrique Gomes da Rosa (XXX.768.877-XX); Joao Batista de Paiva Amorim (XXX.988.288-XX); Joede da Silva Pimentel (XXX.031.855-XX); Jose Dias dos Santos (XXX.925.584-XX); Kleber Costa Vilhena (XXX.934.911-XX); Kléber Costa Vilhena (XXX.934.911-XX); Luiz Antonio Rocha (XXX.375.287-XX); Manasses Kokay (XXX.546.744-XX); Marcos Jose de Lucena (XXX.959.320-XX); Maria Luiza Guarim Nogueira Barbosa (XXX.896.158-XX); Olga Soeli de Andrade Prado (XXX.927.851-XX); Pedro Cordeiro dos Santos (XXX.183.629-XX); Reiji Shinozaki (XXX.528.318-XX); Reiji Shinozaki (XXX.528.318-XX); Roberto D Avila Mello (XXX.867.927-XX); Takachi Suzuki (XXX.513.499-XX); Tarciso de Almeida Viriato (XXX.202.653-XX); Vilma dos Santos Lins (XXX.633.315-XX); Wilaldo Petrecoski dos Santos (XXX.937.031-XX); William Tadeu de Assis (XXX.687.601-XX); Wilson Alberto Ferreira Ramos (XXX.948.418-XX).

13.1. Ministros presentes: Benjamin Zymler (na Presidência), Walton Alencar Rodrigues (Relator), Bruno Dantas e Vital do Rêgo.
13.2. Ministro-Substituto presente: Augusto Sherman Cavalcanti.

Atamir Ramiro de Campos

Joede da Silva Pimentel

Vilma dos Santos Lins

Ana Lucia Marino Valente

Maria Luiza Guarim Nogueira Barbosa

Takachi Suzuki

Henrique Comes da Rosa

Alexis Carrel de Queiroz Coelho

WALTON ALENCAR RODRIGUES

Adoto, como Relatório, a instrução à peça 203, que contou com a anuência do Diretor (peça 204) e do Ministério Público (peça 205) .
"INTRODUÇÃO
Trata-se de monitoramento do Acórdão 1142/2008-TCU-Primeira Câmara, proferido na Sessão de 15/4/2008, de relatoria do e. Ministro Valmir Campelo (peça 6, p. 32-33) , que considerou ilegais os atos de concessão de aposentadoria dos interessados acima elencados, em razão de averbações irregulares como tempo de aluno-aprendiz. O ato de José Dias dos Santos teve o julgamento pela legalidade.
HISTÓRICO
No âmbito da deliberação, foram feitas as seguintes determinações:
9.1. considerar legal a concessão de aposentadoria de José Dias dos Santos, e ordenar o registro do ato de fls. 103/107; 
9.2. considerar ilegais as concessões de aposentadoria de Adelson Júlio Cardoso, Alexis Carrel de Queiróz Coelho, Ana Lúcia Marino Valente, Antônio Kem Iti Kaihara, Atamir Ramiro de Campos, Enes Petrecoski dos Santos, Eunice Lopes dos Santos, Francisco Cavalcante Filho, Giuseppina Príncipe, Hélio Cesário de Sá, Henrique Gomes da Rosa, João Batista de Paiva Amorim, Joede da Silva Pimentel, Kléber Costa Vilhena, Luiz Antônio Rocha, Manassés Kokay, Marcos José de Lucena, Maria Luíza Guarim Nogueira Barbosa, Olga Soeli de Andrade Prado, Pedro Cordeiro dos Santos, Reiji Shinozaki, Roberto D'Avila Mello, Takachi Suzuki, Tarciso de Almeida Viriato, Vilma dos Santos Lins, Wilaldo Petrecoski dos Santos, William Tadeu de Assis e Wilson Alberto Ferreira Ramos, e recusar o registro dos atos de fls. 1/102 e 108/221 e 268/175; 
9.3. dispensar o ressarcimento das quantias indevidamente recebidas de boa-fé, conforme o disposto na Súmula n° 106 deste Tribunal; 
9.4. determinar à unidade jurisdicionada que adote medidas para: 
9.4.1. dar ciência, no prazo de 15 (quinze) dias, do inteiro teor desta deliberação aos interessados cujos atos foram considerados ilegais; 
9.4.2. fazer cessar, no prazo de 15 (quinze) dias, os pagamentos decorrentes dos atos considerados ilegais, sob pena de responsabilidade solidária da autoridade administrativa; 
9.4.3. dar ciência, no prazo de 15 (quinze) dias, aos interessados cujos atos foram considerados ilegais de que o efeito suspensivo proveniente da eventual interposição de recurso não os exime da devolução dos valores percebidos indevidamente após a notificação, em caso de não provimento desse recurso; 
9.4.4. editar, no prazo de 30 (trinta) dias, os atos de reversão dos servidores Ana Lúcia Marino Valente, Antônio Kem Iti Kaihara, Atamir Ramiro de Campos, Enes Petrecoski dos Santos, Francisco Cavalcante Filho, Giuseppina Príncipe, Hélio Cesário de Sá, Kléber Costa Vilhena, Luiz Antônio Rocha Manassés Kokay, Marcos José de Lucena, Maria Luíza Guarim Nogueira Barbosa, Olga Soeli de Andrade Prado, Pedro Cordeiro dos Santos, Roberto D'Avila Mello, Takachi Suzuki, Tarciso de Almeida Viriato, Tarciso William Tadeu de Assis e Wilson Alberto Ferreira Ramos, notificando-os para imediato retorno à atividade a fim de completarem o tempo de serviço necessário à obtenção de aposentadoria; 
9.4.5. orientar, no prazo de 30 (trinta) dias, os servidores Adelson Júlio Cardoso Queiráz Coelho, Eunice Lopes dos Santos, Henrique Gomes da Rosa, Vilma dos Petrecoski dos Santos no sentido de que poderão optar entre: 
9.4.5.1. retomar imediatamente à atividade, para completar o tempo necessário para aposentadoria com proventos integrais, conforme as regras vigentes; ou
9.4.5.2. permanecer aposentados com proventos proporcionais, calculados de acordo com o respectivo tempo de serviço; 
9.4.6. orientar, no prazo de 30 (trinta) dias, os servidores João Batista de Paiva Amorim, Joede da Silva Pimentel, e Reiji Shinozaki no sentido de que poderão optar entre: 
9.4.6.1. retomar imediatamente à atividade, para completar o tempo necessário para aposentadoria com proventos integrais, conforme as regras vigentes; ou 
9.4.6.2. permanecer aposentados com proventos proporcionais mínimos, com a aplicação da Súmula /TCU n° 74; 
9.5. determinar à SEFIP que monitore o cumprimento da determinação relativa à cessação de pagamentos decorrentes dos atos considerados ilegais e da determinação relativa à reversão dos servidores supracitados, representando ao Tribunal em caso de não atendimento; 
9.6. dar ciência do inteiro teor do presente acórdão, bem como do relatório e do voto que o fundamentam, à unidade jurisdicionada. 
3.	Inconformados com a decisão, os inativos interpuseram pedido de reexame, conhecidos pelo Tribunal, mas que, no mérito, teve o provimento negado, pelo Acórdão 1142/2008-TCU-Primeira Câmara, de relatoria do e. Ministro (peça 72, p. 61) .
4.	Ainda inconformados, foram opostos embargos declaratórios conhecidos pelo Tribunal, mas rejeitados por meio do Acórdão 6549/2010-TCU-Primeira Câmara, de relatoria do e. Ministro Walton Alencar Rodrigues (peça 6, p. 42) .
5.	Novos embargos opostos foram rejeitados por meio do Acórdão 362/2011-TCU-Primeira Câmara, de relatoria do e. Ministro Walton Alencar Rodrigues (peça 7, p. 3) .	
6.	Monitoramento iniciado por esta unidade técnica em 4/3/2015 (peça 102) concluiu pela necessidade de novas determinações ao Bacen. Foi então proferido o Acórdão 4100/2015-TCU-Primeira Câmara, de relatoria do e. Ministro Walton Alencar Rodrigues, nos seguintes termos (peça 108) :
1.7.1. ao Banco Central do Brasil - MF que, no prazo de 30 (trinta) dias, sob pena de responsabilização da autoridade omissa: 
1.7.1.1. obtenha, se ainda não o fez, o ressarcimento das quantias indevidamente recebidas pelo servidor Francisco Cavalcante Filho (CPF XXX.813.361-XX) , nos termos do art. 46, da Lei 8.112/90, no período da data da ciência do Acórdão 1142/2008-TCU-Primeira Câmara até a ciência do Acórdão 362/2011-TCU-Primeira Câmara, uma vez que o mesmo foi alertado de que a negativa de provimento do recurso não o eximiria desse ressarcimento; 
1.7.1.2. cadastre, no Sistema Sisac, os atos de cancelamento das aposentadorias dos interessados Antônio Kem Iti Kaihara (CPF XXX.298.168-XX) , Giuseppina Príncipe (CPF XXX.597.798-XX) , Kléber Costa Vilhena (CPF XXX.934.911-XX) , Luiz Antônio Rocha (CPF XXX.375.287-XX) , Marcos José de Lucena (CPF XXX.959.320-XX) , João Batista de Paiva Amorim (CPF XXX.988.288-XX) e Reiji Shinozaki (CPF XXX.528.318-XX) , tendo em vista que retornaram à atividade por causa do Acórdão 1142/2008-TCU-Primeira Câmara; 
1.7.1.3. cadastre, no Sistema Sisac, os atos das novas aposentadorias dos interessados Joede da Silva Pimentel (CPF XXX.031.855-XX) e Wilson Alberto Ferreira Ramos (XXX.948.418-XX) , para o devido exame nos termos da IN TCU n. 55/2007; 
1.7.2. à SEFIP que, nos termos da Questão de Ordem aprovada pelo Plenário do TCU em 8/6/2011, encaminhe ao Departamento de Assuntos Extrajudiciais da AGU, bem como à Conjur/TCU, as informações necessárias ao acompanhamento das Decisões Judiciais MS 29.820/STF, AO 2008.34.00.021075-3/DF, AO 2009.34.00.036139-6/DF, AO 2008.34.00.039869-6/DF, AO 2008.34.00.035358-7/DF, AO 2008.34.00.025919-1/DF, AO 2008.34.00.029248-7/DF, AO 2008.34.00.030953-5/DF, AO 2008.34.00.040773-6/DF, AO 2008.34.00.022633-7/DF e AO 2008.34.00.039456-5/DF, que se encontram no Supremo Tribunal Federal, a primeira, e no Tribunal Regional Federal da 1ª Região, as demais.
7.	Devidamente comunicada da decisão (peças 111-112) , a jurisdicionada informou sobre o ressarcimento integral dos valores recebidos indevidamente por Francisco Cavalcante Filho, sobre o envio dos novos atos de aposentadoria e de cancelamento de concessão e, ainda, sobre decisões judiciais que beneficiavam alguns servidores (peça 119) .
8.	Consta dos autos despacho da Consultoria-Jurídica do TCU (Conjur/TCU) comunicando decisão proferida nos autos do Mandado de Segurança 29.820, impetrado por Maria Luiza Guarim Nogueira Barbosa, "para reconhecer à impetrante o direito ao cômputo do tempo de serviço prestado na condição de aluna-aprendiz" (peças 149-151) .
9.	Novo monitoramento realizado em 19/5/2020 (peça 180) verificou que todas as determinações haviam sido cumpridas e outras não, em razão de decisões judiciais que amparavam as aposentadorias dos inativos, já em acompanhamento pela AGU e pela Conjur/TCU. Restando pendentes os novos atos de aposentadoria em favor de Joede da Silva Pimentel, de Pedro Cordeiro dos Santos, de Tarciso de Almeida e de Wilson Alberto Ferreira Ramos, livres das irregularidades apontadas nos autos, propondo-se assim diligência ao Banco Central para informe sobre esse envio, via sistema e-Pessoal. Foi então proposta realização de diligência.
10.	Realizada a diligência (peças 182-183) , o Bacen informou sobre decisões judiciais que amparam as situações dos inativos (peças 184-192) :
a) Wilson Alberto Ferreira Ramos:
 (...) 
Contudo, em cumprimento à decisão judicial que deferiu o pedido de antecipação de tutela do servidor (Ação nº 2008.34.00.021221-9) , este Depes, por meio da Portaria 46.008, publicada no DOU de 18 julho de 2008, suspendeu os efeitos da Portaria 44.489, restabelecendo os efeitos da portaria que concedeu a aposentadoria do autor.
Vale registrar, entretanto, que, após consulta ao site do Tribunal Regional Federal da 1ª Região (TRF1) , identificou-se que o inativo obteve a seguinte decisão, na Apelação Cível nº 2008.34.00.021221-9/DF (doc. 11) , verbis: 
 (...) 
É possível identificar ainda, em consulta de movimentação processual extraída do site do TRF1, que a referida decisão judicial transitou em julgado em 01/09/2017.
b) Joede da Silva Pimentel:
 (...) 
Posteriormente, em cumprimento à decisão judicial proferida nos autos nº 2008.34.00.029976-0, este Depes, por meio da Portaria 47.652, publicada no DOU de 30 de outubro de 2008, suspendeu os efeitos da Portaria 44.705, restabelecendo os efeitos da portaria que concedeu a aposentadoria do autor. 
A mencionada decisão anulou os efeitos do Acórdão 1.142/2008 - 1ª Câmara, conforme depreende-se do excerto a seguir colacionado (doc. 9) :
 (...) 
Nesse caso, conforme movimentação processual extraída no site do TRF1, é possível verificar que o feito ainda está em andamento, sem decisão terminativa. 
c) Pedro Cordeiro dos Santos:
 (...) 
Calha mencionar, entretanto, que o servidor também ingressou com a Ação Ordinária nº 2008.34.00.025919-1, com pedido de antecipação de tutela. Nesse caso, foi negada a liminar pleiteada, sendo que, por consequência, o servidor também interpôs o Agravo de Instrumento nº 2008.01.00.043403-4. 
Nesse último processo, foi deferida a antecipação dos efeitos da tutela suspendendo os efeitos do Acórdão 1.142/2008, até decisão final no processo principal (doc. 10) . 
Ato contínuo, o servidor também interpôs recurso de apelação nos autos do processo nº 2008.34.00.025919-1, demanda que ainda se encontra pendente de decisão final. 
Oportuno registrar que o assunto transitou pela Procuradoria-Geral desta Autarquia (doc. 2, fls. 262/288) , oportunidade na qual o componente jurídico desta Casa manifestou, por intermédio dos Despachos PGBC nº 2253 e 2295, ambos de 2011, no sentido de que, enquanto o TRF da 1ª Região não se manifestar em sentido contrário, o Banco não deve promover qualquer medida compelindo Pedro Cordeiro dos Santos a retornar ao serviço.
d) Tarciso de Almeida Viriato:
 (...) 
Nada obstante, o servidor também ingressou, perante o TRF-1, com a medida cautelar n° 0008365-92.2011.4.01.0000/DF, no bojo da qual obteve decisão liminar favorável às suas pretensões, suspendendo os efeitos ao Acórdão do TCU que lhe compelia ao retorno de suas atividades. 
Por derradeiro, em consulta ao site do TRF1 e ao PT nº 0801429091 (doc. 8, fls. 9) , é possível verificar que o servidor, em sede de apelação manejada no processo nº 2008.34.00.030953-5/DF, obteve decisão favorável ao seu pleito, nos termos a saber:
EXAME TÉCNICO
11.	A Ação 2008.34.00.021221-9, de interesse de Wilson Alberto Ferreira Ramos, já transitou em julgado e a decisão foi de fato favorável ao inativo no sentido de confirmar a antecipação de tutela e garantir a suspensão dos efeitos do Acórdão 1142/2008-TCU-Primeira Câmara (peças 188-189 e 194-195) .
12.	A Ação 2008.34.00.029976-0, de interesse de Joede da Silva Pimentel, também teve decisão favorável ao inativo, confirmando a tutela deferida, e permanece em andamento em grau de recurso junto ao Tribunal Regional Federal da 1ª Região (TRF-1) , devendo ser proposto seu acompanhamento pela AGU e Conjur/TCU (peças 192 e 196-197) .
13.	Em relação ao Agravo de Instrumento 2008.01.00.043403-4, de interesse de Pedro Cordeiro dos Santos, foi proferida decisão que suspende os efeitos do Acórdão 1142/2008-TCU-Primeira Câmara para o inativo (peças 190-191 e 198) . Assim o processo de origem, 2008.34.00.025919-1, ainda tramita (peça 199) , contudo ele já se encontra em acompanhamento conforme subitem 1.7.2 do Acórdão 4100/2015-TCU-Primeira Câmara.
14.	Por fim a Cautelar 0008365-92.2011.4.01.0000, de interesse de Tarciso de Almeida Viriato, transitou em julgado em 13/2/2014 (peça 200) , assim como o processo 2008.34.00.030953-5, com decisão favorável ao inativo (peça 201) .
15,	Sendo assim, considerando as decisões judiciais que amparam as aposentadorias dos inativos, torna-se necessário apenas encaminhar as informações da Ação 2008.34.00.029976-0, de interesse de Joede da Silva Pimentel, para acompanhamento da AGU e da Conjur/TCU.
CONCLUSÃO
16.	Com base nas informações prestadas pelo gestor e naquelas extraídas dos sítios da Justiça Federal, considera-se que as determinações constantes dos Acórdão 1142/2008-TCU-Primeira Câmara e  4.100/2015-TCU-1ª Câmara não puderam ser cumpridas na íntegra pelo Banco Central do Brasil, tendo em vista decisões judiciais que amparam as aposentadorias dos inativos, tornando-se necessário apenas encaminhar as informações da Ação 2008.34.00.029976-0, de interesse de Joede da Silva Pimentel, em andamento junto ao TRF-1, para acompanhamento da AGU e da Conjur/TCU.
PROPOSTA DE ENCAMINHAMENTO
17.	Ante todo o exposto, submetem-se os autos à consideração superior, propondo:
a) determinação à Secretaria de Fiscalização de Pessoal para que, nos termos da Questão de Ordem aprovada pelo Plenário do TCU, em Sessão de 8/6/2011, encaminhe ao Departamento de Assuntos Extrajudiciais da AGU as informações necessárias ao acompanhamento da Ação Ordinária 2008.34.00.029976-0, em trâmite no Tribunal Regional Federal da 1ª Região, em favor de Joede da Silva Pimentel (CPF XXX.031.855-XX) , bem como dê ciência à Conjur/TCU; 
b) arquivamento dos autos, nos termos do artigo 169, inciso V, do Regimento Interno/TCU".

8.1. Mariana Vitorio Tiezzi (298.158/OAB-SP) e outros, representando Maria Luiza Guarim Nogueira Barbosa.

Procurador Marinus Eduardo De Vries Marsico.

MONITORAMENTO. APOSENTADORIA. ATOS CONSIDERADOS ILEGAIS. DETERMINAÇÃO DE RESSARCIMENTO. AÇÕES JUDICIAIS. SUSPENSÃO DA DELIBERAÇÃO DO TCU. TRÂNSITO EM JULGADO. ACOMPANHAMENTO DA AÇÃO RESTANTE.

APOSENTADORIA (APOS)

Secretaria de Fiscalização de Pessoal (SEFIP).

Trata-se de monitoramento ao cumprimento do Acórdão 1142/2008-TCU-Primeira Câmara, relator Ministro Valmir Campelo, que considerou ilegais atos de concessão de aposentadoria em razão de averbações irregulares do tempo de aluno-aprendiz.
Em análise anterior a Unidade Técnica verificou que houve cumprimento à deliberação deste Tribunal, exceto em relação aos atos cujos beneficiários ingressaram em juízo contra a decisão proferida.
Neste momento, informa a Unidade Instrutiva que referidas ações transitaram em julgado, salvo a intentada por Joede da Silva Pimentel, que se encontra em reexame necessário.
Propõe seja cientificada a AGU e a Conjur, com o arquivamento dos autos.
Verifico assistir razão à Unidade Técnica, uma vez que o presente processo já alcançou a finalidade a que se destinava, sendo desnecessário manter aberto o monitoramento. Cabe à AGU e à Conjur acompanharem o andamento da ação judicial ainda em trâmite.
Ante o exposto, acolho os pareceres e voto por que o Tribunal adote o Acórdão que ora submeto à apreciação deste Colegiado. 
TCU, Sala das Sessões Ministro Luciano Brandão Alves de Souza, em 1 de setembro de 2020.
WALTON ALENCAR RODRIGUES 
Relator